臺灣高等法院臺中分院刑事判決
110年度上訴字第1260號
上  訴  人  臺灣彰化地方檢察署檢察官 
上  訴  人  
即  被  告  李豐鈐

                    籍設雲林縣○○市○○○街000號      居彰化縣○○鄉○○村○○○巷0000號
指定辯護人  本院公設辯護人  郭博益  
上列上訴人因被告公共危險案件，不服臺灣彰化地方法院109年
度訴字第979號，中華民國110年3月30日第一審判決（起訴案號
：臺灣彰化地方檢察署109年度偵字第8009號），提起上訴，本
院判決如下：
    主  文
上訴駁回。
    事  實
一、李豐鈐知悉在轉轍器上放置物品，將導致轉轍器無法正常運
    作，足以致生火車往來之危險，竟基於妨害火車行駛安全之
    故意，於民國109年7月2日15時20分許，拿取放置在彰化縣
    二水鄉二水火車站第二月台設立之集集線通車木質紀念碑上
    之雨傘1把後，自該月台南端步下月台行走在鐵軌，並於同
    日15時20分至19時20分間之某時許，在4股20B轉轍器上，放
    置上開雨傘1把及石頭1顆，致生往來火車有發生出軌及傾覆
    之危險。嗣經二水火車站副站長黃○○發現轉轍器無法運作，
    派員加以移除並報警處理，始循線查獲上情。
二、案經臺灣鐵路管理局訴由內政部警政署鐵路警察局臺中分局
    報告臺灣彰化地方檢察署檢察官偵查起訴。
    理  由
壹、證據能力：
    本判決所引用上訴人即被告李豐鈐（下稱被告）以外之人於
    審判外之陳述，檢察官、被告及辯護人於本院言詞辯論終結
    前均未爭執證據能力，審酌上開證據作成時之情況，無違法
    不當及證明力明顯過低之瑕疵，而認為以之作為證據應屬適
    當，依刑事訴訟法第159條之5規定，均有證據能力。其餘認
    定本案犯罪事實之非供述證據部分，並無證據顯示係實施刑
    事訴訟程序之公務員違背法定程序所取得之證據，亦無顯有
    不可信之情況或不得作為證據之情形，自應具有證據能力。
貳、認定犯罪事實所憑之證據及理由：
一、訊據被告對於其有於109年7月2日15時20分許到達二水火車
    站，走到第二月台並拿取放置在該處集集線通車木質紀念碑
    上之雨傘後，自該月台南端步下月台行走在鐵軌，並將雨傘
    放置在4股20B轉轍器，及其從月台走下來，有經過水溝蓋，
    看到扣案的那顆石頭等情，供承不諱。惟被告矢口否認有妨
    害火車行駛安全之犯行，辯稱：我於109年7月2日15時7分在
    斗六火車站搭乘台鐵2224車次，於同日15時20分許到達二水
    火車站第一月台，因為當時下雨，走到第二月台拿取放置在
    集集線通車木質紀念碑後方之雨傘後，步下月台要穿過鐵軌
    走到我家，我母親住處在鐵軌旁邊，下車這樣走比較快，下
    車走到一半突然下雨，我有將雨傘撐開，在我跨越鐵軌時褲
    子一下子就溼掉，於同日15時30分許（路程約10分鐘）走到
    轉轍器要跨過軌道時，踩到轉轍器上的黃油跌倒，雨傘遂掉
    在轉轍器上，右腳踩到石頭，石頭滑進轉轍器上，（改稱）
    我不知道石頭是哪裡來的，石頭不是我放的，我跌倒的地方
    有鋪尖石，所以左腳膝蓋以下有擦挫傷及流血，面積約一個
    手掌大小，流很多血，我人就昏倒，林○○是我以前工作同事
    ，在行人穿越天橋上看到我跌倒，下來扶我到我母親住處，
    時間大約是下午3點多，林○○當時要去林內找我弟弟李○○的
    路上，（改稱）要去我母親住處拿日用品、探望我母親，林
    ○○平常一個月會去探視我母親2次，目的就是看有沒有平安
    ，看我在公園有沒有被欺負，我以前在鐵路局擔任臨時工，
    負責巡邏鐵軌，查看鐵軌有無膨脹、損壞，以及有無障礙物
    需要排除並回報之工作，所以我知道轉轍器、鐵軌每天都有
    塗黃油，在轉轍器上放置物品，火車經過會發生往來的危險
    ，但因為我有地中海貧血，常常會暈倒，案發當日跌倒後也
    是因為地中海貧血發作而昏倒，所以才沒有通報台鐵，李○○
    下午6點多回到我母親住處時，林○○還在，由李○○載林○○回
    家云云。辯護人則以：依監視器畫面可見被告於當日15時20
    分許拿雨傘走下月台往轉轍器方向，證人黃○○則於當日19時
    20分許發現控制台燈號閃爍不定，派員查看發現轉轍器上有
    雨傘、石頭，期間時隔4個小時之久，而月台、鐵軌並非封
    閉，任何人均可通行，不能排除有第三人在轉轍器放置雨傘
    和石頭，且依石頭大小可知是從軌道以外之他處攜帶至轉轍
    器，而被告當時離開月台所提之提袋呈現扁平狀，且徒手輕
    輕抓住提袋頂端兩侧，顯示提袋內應未裝有石頭之重物，自
    不能證明被告有在軌道上放置雨傘及石頭之行為，應為被告
    無罪之諭知；又刑法第184條之罪為具體危險犯，台鐵站務
    人員及司機均會遵守號誌，如轉轍器未靠密，號誌不能建立
    ，即不會讓列車發車，故本案不致造成火車往來危險，不成
    立犯罪，若成立犯罪，應認尚屬未遂階段；復依被告辯稱係
    因天雨路滑，且患有地中海貧血，行經鐵軌時踩到黃油跌倒
    昏倒，將雨傘掉落該處，有被告就醫紀錄及證人林○○證述可
    佐，被告至多僅成立刑法184條第3項之過失犯等語為被告置
    辯。
二、經查：
　㈠本案發現4股20B轉轍器遭人放置1把雨傘及1顆石頭之經過，
　　為二水火車站副站長黃○○於109年7月2日19時20分許，準備
    讓台鐵3277車次南下列車在二水火車站4股開出時，發現4股
    20B轉轍器無法開通定位，派員趕往現場查看，發現該轉轍
    器被放置1把雨傘及1顆石頭，使轉轍器無法運作，取出後32
    77車次列車順利開出二水火車站，並於109年7月3日12時許
    向警方報案，經警方調閱現場監視器，發現被告於109年7月
    2日15時9分搭乘台鐵2224車次在二水火車站下車，於15時20
    分在第二月台集集線通車紀念碑後方拿取雨傘，並步下月台
    走向鐵軌，而在4股20B轉轍器上的1把雨傘即為被告在上開
    紀念碑拿取後放置在該處之雨傘等事實，此為被告所不否認
    ，核與證人黃○○於警詢、偵查及原審審理時證述相符（見偵
    卷第13至15、92頁，原審卷第212至225頁），並有鐵路警察
    局臺中分局員林派出所刑事案件陳報單、受理刑事案件報案
    三聯單、受理各類案件紀錄表、鐵路警察局臺中分局扣押筆
    錄、扣押物品目錄表、扣押物品收據、扣押物品照片、現場
    蒐證照片、監視器翻拍照片、被告衣著照片等（見偵卷第7
    、17至47頁）在卷可稽，復有扣案之雨傘1把及石頭1顆可佐
    ，此部分堪認屬實。又被告於警詢時供稱：我於109年7月2
    日15時30分許走到轉轍器，因為當時下雨，我手上拿著雨傘
    要走回家，經過轉轍器時要跨過軌道，踩到轉轍器的油漬，
    不小心滑倒，右腳踩到石頭，石頭滑進轉轍器上，跌倒時雨
    傘同樣掉在轉轍器上，警方查扣放置在4股20B轉轍器上的1
    把雨傘及1顆石頭，是我放置的等語（見偵卷第10、11頁）
    ，於本院審理中亦供稱扣案石頭原本係放在月台水溝蓋上等
    語（見本院卷第71頁），並經警方製作扣押筆錄、扣押物品
    目錄表、扣押物品收據予被告簽收，其中扣押物品目錄表上
    載明「淺藍色雨傘1支、橢圓形石頭1顆（長11公分、寬7公
    分）」，足認4股20B轉轍器遭人放置之1把雨傘及1顆石頭，
    確係被告放置無訛。
　㈡按刑法第184條係採具體危險犯，其行為祇要使特定交通器具
    有發生往來危險之可能性者，罪即成立，並不以已發生實際
    上之損害者為限。又該罪區別既遂、未遂之標準，在於是否
    致生火車、電車或其他供水、陸、空公眾運輸之舟、車、航
    空機往來之危險，至於因而致舟車等傾覆或破壞者，則屬同
    條第2項加重結果犯之問題，殊不得資為判斷同條第1項犯罪
    既遂未遂之標準（最高法院63年台上字第687號判例意旨參
    照）。又轉轍器是提供列車或車輛從一股正線轉換至另一股
    正線行駛，或在站場内調移，從一股道轉至另一股道的一種
    軌道構造，其功能及構造之詳細說明，有附件自台鐵官網下
    載列印之軌道配置之原理與實務、號誌設備概論之相關資料
    存卷可參（見原審附件卷）。經查，證人黃○○於警詢時證稱
    ：我於109年7月2日執行二水火車站副站長勤務，於同日19
    時20分許在行車室執行EP盤控制（為確認火車進路開通方向
    ），準備讓3277車次南下列車在二水火車站4股開出，發現4
    股20B轉轍器無法開通定位，且燈號閃爍不定，立即派站員
    陳盈成趕往現場查看，該員到達現場後回報4股20B轉轍器被
    放置1把雨傘及1顆石頭使轉轍器無法運作，陳盈成將該雨傘
    及石頭取出拿到行車室給我，排除障礙後3277車次晚2分開
    出二水車站，該把雨傘原本放在第二月台集集線通車紀念碑
    處大約有2至3天，石頭可能是在軌道旁撿的石頭，當日14時
    3分有7201車次由4股道開出4股20B轉轍器，當時運作正常，
    直至19時20分發現無法開通定位，轉轍器被放置1把雨傘及1
    顆石頭會造成轉轍器無法正常運作，使火車無法正常進站或
    開出，若車站與司機員同時未確認號誌進路而開車後，會造
    成列車出軌，並造成轉轍器損壞等語（見偵卷第13至15頁）
    ；於偵查時證稱：案發時我擔任二水火車站副站長，因為轉
    轍器無法翻轉定位，控制台上閃爍不定，列車無法正常開出
    ，遂派人前去查看，發現轉轍器被放置雨傘及石塊，轉轍器
    的功能是使開通列車的行駛方向必須顯示正確，列車才可以
    開出，轉轍器無法運作會影響列車開出時間，造成列車晚點
    ，轉轍器如果無法靠密，行進中之列車則無法顯示正確號誌
    ，列車無法進站，在站内則無法開車，但是如果駕駛人員及
    站内人員同時沒有發現異常，列車開出就有可能會出軌等語
    （見偵卷第92頁）；於原審審理時證稱：案發當日14時3分
    有7201車次經過4股20B轉轍器，再來就是19時20分的3277車
    次要使用，中間沒有任何列車經過這個轉轍器，19時20分發
    現控制盤轉轍器無法轉到應該的位置，號誌閃爍不定，派人
    到現場查看在4股20B轉轍器軌間晃動的地方有被放置雨傘和
    石頭，沒辦法讓轉轍器靠密，影響火車的運轉號誌不能建立
    ，現場照片就是物品當時放置的情形，沒有經過移動，鐵軌
    鋪設的道渣碎石是為了穩定鐵軌路基，有特定選過，但遭放
    置的石頭與道渣石材質不一樣，道渣石也不會那麼大，明顯
    是從外面拿進來放的，轉轍器的功能是讓列車可以變換軌道
    ，因為鐵軌上只有兩條線，一條北上、一條南下，要進到車
    站必須要分成比較多股道，才有辦法到第一、二、三月台，
    可以容納比較多的運能，讓列車可以同時進站，轉轍器無法
    正常定位的時候，車站裡面的控制台上號誌會閃爍不定，進
    站前面有一個號誌，軌道通路號誌沒有建立、沒有開到正確
    的方向，就不會顯示綠燈，就是紅燈在那裡，司機看到就不
    會將列車開出去，但如果車站人員跟司機同時疏忽沒有確認
    ，車站人員讓司機開車出去，司機也將列車開出，可能會造
    成列車出軌、翻覆或轉轍器毀損，案發當日沒有人通報有人
    掉下鐵軌、在鐵軌上滑倒或是跌倒的情形等語（見原審卷第
    212至225頁）。揆諸證人黃○○前開證述，被告在4股20B轉轍
    器放置雨傘及石頭，使轉轍器無法靠密，軌道號誌無法建立
    ，雖於火車駛出前，經證人黃○○發現而移除，尚未造成火車
    發生事故，然依上開說明，被告行為確已致生火車往來之危
    險。故辯護人主張被告所為不成立犯罪，或尚屬未遂階段，
    即不足採。
  ㈢觀之現場照片（見偵卷第29至33頁），可見鐵軌周圍鋪設道
    渣碎石，雨傘之傘面係收合並以傘帶繫住，與石頭整齊併排
    置於轉轍器所在鐵軌位置，且雨傘在軌條縫內，與軌條幾乎
    呈平行，而石頭明顯較軌道上之道渣石大上3至4倍（依扣押
    物品目錄表記載：石頭長11公分、寬7公分），並非鋪設於
    軌道上之道渣石，明顯係遭人刻意放置，與被告辯稱將雨傘
    打開撐著及踩到軌道上石頭滑倒後，石頭滑進轉轍器，雨傘
    掉在轉轍器所可能造成的之情節（如雨傘應係開啟，而非收
    合並以傘帶繫住之狀態，石頭應係小顆道渣石，而非扣案之
    大顆石頭）不符。再查，被告於案發翌日即109年7月3日製
    作警詢筆錄，應無時隔久遠記憶不清之情形，卻未提及其因
    跌倒而受有傷勢，況且，依被告當日為警拍攝之全身照片（
    見偵卷第45至47頁），根本未見被告所穿著短褲下方之雙腳
    、膝蓋有何大面積之傷口、傷痕、擦藥或包紮之情形。倘被
    告所辯為真，其跌倒後之傷勢非輕，衡情會於事發後在傷口
    塗藥、包紮或就醫治療，但被告案發翌日為警攝得之照片完
    全未見雙腳有傷勢，亦無就醫紀錄，有被告個人就醫紀錄查
    詢可佐（見原審卷第135至137頁），被告辯稱案發當日其在
    鐵軌跌倒造成左腳膝蓋以下擦挫傷，面積一個手掌大，流很
    多血云云，顯與以上客觀事證不合。再者，被告被訴刑法第
    184條第1項之罪，為最輕本刑3年以上有期徒刑之重罪，倘
    被告確實未有何公訴人所指前開故意犯罪情節，則其遇有自
    清機會，當極力說明澄清或提出有利證據，供員警及檢察官
    查證，但是被告於案發翌日即109年7月3日警詢及109年9月1
    6日偵查時，均未曾提及案發當日有人目睹其在鐵軌跌倒受
    傷之目擊證人存在，案經檢察官偵查終結，提起公訴後，卻
    於原審準備程序始辯稱：林○○於案發當日下午3點多看到我
    跌倒，扶我到我母親住處，我弟弟李○○下午6點多回到我母
    親住處，林○○還在，由李○○載林○○回家云云（見原審卷第50
    、51頁）。然證人李○○於原審審理中證稱：我不認識林○○，
    也不曾載過林○○回家，亦沒有在我母親住處看到被告跟林○○
    同在該處，或看到被告腳受傷的事，是曾聽我母親說被告有
    在鐵道跌倒等語（見原審卷第238至241頁）。證人李○○既為
    被告之胞弟，無虛偽作證或刻意為不利被告證言之動機及必
    要，足徵被告前開所辯與證人李○○之證言明顯不符。證人林
    ○○於原審審理時證稱：我於109年7月沒有在二水車站附近碰
    到被告，是有一天下午從林內坐火車到二水要找被告，討論
    我們之間借貸的事，我不會專程去看被告母親，認識被告弟
    弟李○○，但沒有特殊交情，平常也不會去找李○○，去被告家
    都是專程去找被告，當時我走天橋看到被告倒在鐵軌，被告
    當時意識還算清楚，知道自己跌倒，坐在那裡休息，沒有意
    識不清醒的狀態，我沒有注意被告跌倒附近有無物品，也沒
    有看到雨傘或石頭掉落在鐵軌，我當時沒有按緊急鈴，也沒
    有請其他旅客報警或告訴台鐵人員車子不要進出入站，就把
    被告扶回他家，被告膝蓋大約2公分的裂傷，裂開稍微流血
    出來，一看就看到流血，傷口沒有很大，但要好幾天才會復
    原，因為那個皮很薄，隔天還是會很明顯看到那個傷口，我
    只有幫他擦一般優碘藥水，沒有包紮，我大概下午5、6點才
    離開，是李○○回來時載我回林內，我沒有印象看到被告倒在
    鐵軌是哪一天，但那天我應該沒有拿傘，應該沒有下雨，我
    是穿長袖，天氣有點微涼，不是暑假大熱天等語（見原審卷
    第225至237頁）。惟證人林○○與被告就案發當日有無下雨、
    有無拿傘、證人林○○是否認識證人李○○、證人林○○來二水目
    的、被告跌倒受傷之傷勢大小、有無昏倒及意識等情形之陳
    述大相逕庭，亦與證人李○○上開證述內容相悖。又證人林○○
    既證稱不記得是哪天看到被告在鐵軌跌倒，但當天未拿傘、
    未下雨、天氣微涼、穿長袖、並非暑假大熱天等語，核與被
    告供稱案發當天有下雨、須撐傘、褲子一下就溼掉，可見雨
    勢非微之天氣狀況，顯然不同，參以本案案發當日正值7月
    盛夏，溫度為攝氏25至34度，有氣象局網站查詢資料可佐（
    見原審卷第43頁），足認證人林○○謂曾在某日目睹被告在鐵
    軌上跌倒，絕非本案案發當日。故證人林○○上開證述，自無
    從證明被告於案發當日係因在鐵軌跌倒而不慎掉落雨傘在轉
    轍器一節為真。
　㈣被告自承曾在鐵路局擔任臨時工，負責巡邏鐵軌，查看鐵軌
    有無膨脹、損壞，以及有無障礙物需要排除並回報之工作，
    知悉轉轍器、鐵軌每天都有塗黃油，在轉轍器上放置物品，
    火車經過會發生往來的危險，自身亦有貧血症狀，常常會昏
    倒等語，然被告不顧自身有貧血症狀可能暈倒及行走在塗有
    黃油鐵軌之危險，自月台步下行走在鐵軌上，已與常情相違
    。又證人林○○上開證述既無從認定被告於案發當日有在鐵軌
    上跌倒之事實，已如前述，則依被告警詢所辯跌倒後僅有頭
    暈之不適，被告卻未將其放置在轉轍器上之雨傘及石頭取走
    ，或事後通報台鐵處理，容任火車往來危險，與其自身工作
    經驗及認知不符；倘如依被告原審準備程序及審理中所辯其
    跌倒後有昏倒云云，衡情暈倒至清醒尚需一段時間，而台鐵
    列車往來頻繁，二水火車站亦有多輛車次行經或停靠，有火
    車時刻表在卷足參（見原審卷第167至173頁），若被告案發
    當日確曾在鐵軌上昏倒，應可被車站人員、司機或旅客及時
    發現並通報處理，惟徵之證人黃○○上開證述內容，可知當日
    並未通報有人在鐵軌上滑倒或是跌倒。綜上被告所辯與上開
    3位證人證述、現場照片、被告衣著照片、扣案物等各情以
    觀，均無從認定被告係因踩到黃油跌倒後不慎將雨傘及石頭
    掉落在轉轍器上，反而更足以認定被告係故意在4股20B轉轍
    器上放置雨傘1把及石頭1顆（見偵卷第33頁），而非過失甚
    明。至被告有貧血症狀，有其二水鄉衛生所、彰濱秀傳紀念
    醫院就醫及領藥紀錄（見原審卷第101至107、135至137、18
    5至201、257至259頁），然被告本案係故意所為，已經調查
    認定詳如前述，且依被告歷次所辯，其貧血影響的是踩到石
    頭跌倒後有無昏迷一事，而非是否因貧血昏倒，自與其係故
    意在轉轍器上放置物品或因不慎踩到石頭跌倒而將物品掉落
    在轉轍器上之行為無涉，故被告所辯均不足採信。則檢察官
    聲請函詢彰濱秀傳紀念醫院答覆是否因被告自述及二水鄉衛
    生所之病歷資料，即可認被告罹有地中海貧血之證據調查，
    即無必要，併予敘明。
三、綜上所述，本案事證明確，被告之犯行洵堪認定，自應予論
    罪科刑。
叁、論罪科刑：
一、核被告所為，係犯刑法第184條第1項之妨害舟車行駛安全  
    罪。
二、原審法院因認被告之罪證明確，並以行為人之責任為基礎，
    審酌被告在轉轍器上擺放扣案之雨傘及石頭，造成火車往來
    及公眾交通安全之高度危險，幸未造成列車出軌、翻覆之危
    害，並考量被告犯後否認犯行，而未見悔意之態度，兼衡其
    自陳高職畢業之智識程度、目前無業、獨居、經濟勉強之家
    庭生活狀況等一切情狀，量處有期徒刑3年4月。並說明扣案
　　之雨傘1把，非被告所有，扣案之石頭1顆，係一般石頭，不
     具刑法上重要性，均不予宣告沒收。核其認事用法均無違
    誤
　　，量刑亦屬妥適，應予維持。被告上訴猶執陳詞否認犯行，
    其上訴並無理由；檢察官上訴指摘被告意圖誆病卸責，犯後
    態度惡劣，未與台鐵公司達成和解，原審僅量處如前述之刑
    難謂妥適，惟查原審已說明被告是否貧血，與本件犯行無涉
    ，且原審已審酌被告犯罪之一切情狀，量刑妥適，檢察官上
    訴亦無理由，均應予以駁回。
據上論斷，應依刑事訴訟法第368條，判決如主文。
本案經檢察官鍾孟杰提起公訴，檢察官陳詠薇提起上訴，檢察官
林弘政到庭執行職務。
中　　華　　民　　國　　110 　年　　9 　　月　　30　　日
           刑事第六庭    審判長法　官  唐  光  義
　　　　　　　　　　　　　　   法　官  劉  柏  駿
　　 　　　　　　　　　　      法　官  許  冰  芬       
                   
以上正本證明與原本無異。     
如不服本判決應於收受送達後20日內向本院提出上訴書狀，其未
敘述上訴理由者，並得於提起上訴後20日內向本院補提理由書（
均須按他造當事人之人數附繕本）「切勿逕送上級法院」。因疫
情而遲誤不變期間，得向法院聲請回復原狀。

                               書記官  陳  怡  芳

中　　華　　民　　國　　110 　年　　9 　　月　　30　　日